【裁判字號】    89,重訴,2351
【裁判日期】    900831
【裁判案由】    清償借款
【裁判全文】
臺灣臺北地方法院民事判決  八十九年度重訴字第二三五一號
    原      告  台灣土地銀行
    法定代理人  丙○○
    訴訟代理人  己○○
                甲○○
                乙○○
                戊○○
                丁○○
    被      告  庚○○
右當事人間請求清償借款事件，本院判決如左：
    主    文
被告應給付原告新台幣壹仟捌佰陸拾壹萬元，及自民國八十八年十二月二日起至清償
日止，按年息百分之五．五計算之利息，並自民國八十九年一月三日起至清償日止，
其逾期在六個月以內者，按上開利率百分之十，逾六個月者，按上開利率百分之二十
計算之違約金。
訴訟費用由被告負擔。
本判決於原告以新台幣陸佰貳拾壹萬元為被告供擔保後，得假執行。被告於假執行程
序實施前，以新台幣壹仟捌佰陸拾壹萬元為原告保擔保後，免為假執行。
    事    實
甲、原告方面：
  一、聲明：除假執行擔保金額外，如主文所示。
  二、陳述：訴外人高秀卿於民國八十七年五月二日邀同被告庚○○向原告借款參仟
      肆佰捌拾參萬元整，自借款日起分十二期，每期壹個月，自第一期起按期付息
      一次，到期還清本金，嗣續約延長借款期限至八十九年五月二日，約定利息按
      年利率百分之八‧五按月計付，並約定如有一期未履行時，即視為全部到期，
      應立即全部償還本息，除按上開利率計息外，逾期六個月以內部份按上開利率
      之百分之十，超逾六個月部份，就超過部份按上開利率百分之二十加付違約金
      ，詎被告於民國八十八年十二月二日起即未繳納本息及違約金，迭經催討，迄
      未清償。依約定被告對原告所負之債務視為全部到期，被告應負給付責任。
  二、證據：提出借據、授信約定書、帳卡為證並聲請鑑定筆跡。
乙、被告方面：
  一、聲明：駁回原告之訴及其假執行之聲請，願供擔保免為假執行之宣告。
  二、陳述：
    (一)、借貸為要物契約須雙方有借貸之意思表示合致及款項之交付為成立之要件，
        若原告主張訴外人高秀卿邀被告為貸款人則契約當事人為兩造及訴外人高秀
        卿三人，何以置當事人之一高秀卿不予以起訴，蓋以數人負同一債務而其給
        付可分者除法律另有規定或契約另有訂定外，應各平均分擔，民法二百七十
        一條定有明文，是原告之請求難謂正當。
    (二)、原告之請求有前開違誤，其借款之真正令人置疑：按文書之真正應由舉證人
        證明真正，茍無法證明其真正則所謂借貸顯然不存在，若有原告主張八十七
        年五月二日借款三千四百八十三萬元云云，惟被告既未取得款項亦未曾還款
        ，竟然減縮請求一千八百六十一萬元，況且原告於屆期未受清償，亦無催告
        情事，凡此悖於情理之主張，適可反證借貸與事實不符。
    (三)、原告主張之定型化契約其保證條款顯然違法，查債權人不得違反民法七三九
        條之一規定，而要求保證人預先拋棄民法債篇保證篇應有權利者屬於違反禁
        止規定依法七一條之規定，將被視為無效之規定，原告主張依據授信契約而
        來，茲被告已否認該文書之真正，況且該文書為原告自行印製之定型化契約
        ，揆諸前開之法律規定亦屬無效，原告之請求既不合法亦無理由，懇請駁回
        其訴以維權益。
    理    由
一、原告起訴被告應依保證契約給付如主文所示之金額，被告則以未擔任保證人，定
    到型化契約違反民法強制及禁止規定，應屬無效等語資為抗辯。
二、原告起訴主張被告應負之保證責任，業據其提出借據、授信約定為憑，惟為被告
    所否認前開契約簽名之真正，則本件首要之爭點，即在於原告所提出之借據、授
    信約定書上保證人之簽名，是否為被告本人所為。
三、查原告所提出之授信約定書及借據上「庚○○」之簽名，與被告平日簽名之字跡
    之個性、慣性、筆劃關連及組織方式之特徵均屬相同，此有被告在臺灣銀行、陽
    明山信用合作社、上海商業銀信用卡申請表、寶島商業銀行印鑑卡等在卷可借比
    對，又前開文書，經本院送請憲兵學校鑑定後，亦同此認定，有憲兵學校九十年
    七月二十四日（九○）執正字第三七五一號函在卷可憑，足見被告所辯未在原告
    之授信約定書及借據上簽名應屬虛偽。又被告曾到庭自認其曾擔任教師，自有一
    定之知識能力，其既在授信約定書及借據之連帶保證人欄簽名，而借款人又係被
    告之小姑，則被告所辯未擔任保證人一節顯屬虛偽而無可採信。
四、次查被告係擔任主債務人之連帶保證人，此借據在卷可稽，其自應與主債務人負
    同一清償責任，而原告對於對於與主債務人負同一清償責任之被告，自亦得擇一
    請求，被告抗辯對於主債務人未起訴求非屬正當一節難認有據。
五、查被告所出具之借據、授信約定書等，其上條款係由原告一方預定契約之條款，
    而由需要定約之他方，依照該項預定條款簽定之契約，學說上曰為「附合契約」
    或「定型化契約」，此類契約通常由工商企業之一方，預定適用於同類契約之條
    款，由他方依其契約條款而訂定之。然預定契約條款非當然無效，蓋通常簽約之
    一方為經濟上較強者，而依其預定條款訂約之一方，則多為經濟上之較弱者，為
    防止契約自由之濫用，吾國民法債編修訂時增訂民法債編第二百四十七條之一，
    明訂附合契約之意義，並為防止此類契約自由之濫用及維護交易之公平，列舉四
    項有關他方當事人利害之約定，雖此增訂條文，依民法債編施行法第三十六條規
    定，自八十九年五月五日方施行，惟依民法債編施行法第十七條規定，修正之民
    法第二百四十七條之一之規定，於民法債編修正前訂定之契約，亦適用之。職故
    ，系爭保證契約雖於八十九年五月五日前所訂定，然依民法債編施行法第十七條
    規定，仍有民法第二百四十七條之一規定之適用，惟仍以系爭保證契約具有民法
    第二百四十七條之一所定按其情形顯失公平之情況者，該約定部分條款始應認無
    效。準此，經查本件保證契約既為真正，而原告亦已同意被告等人前開要約始撥
    款予高秀卿，有帳卡一紙為憑，原告始提起本件清償債務之訴訟，自應認原告與
    高秀卿、被告已依上開私文書條款內容成立消費借貸及連帶保證契約，而依上開
    授信約定書第十二條記載「立約人所保證之債務，如主債務人未依約履行，立約
    人當即負責，立即如數付清並同意左列事項：．．．」則斟酌被告等人所立具上
    開條款記載之內容，其等顯已同意就高秀卿對於原告之借款，在其等未依民法第
    七百五十四條之規定通知債權人終止上開保證契約前，於被告對於主債務在三千
    四百八十三萬元之範圍內應與主債務人即高秀卿負連帶清償責任。又按本節所規
    定保證人之權利，除法律另有規定外，不得預先拋棄，民法第七百三十九條之一
    定有明文，而民法第七百四十六條另規定：有左列各款情形之一者，保證人不得
    主張前條之權利：一、保證人拋棄前條之權利者。二、保證契約成立後，主債務
    人之住所、營業所或居所有變更，致向其請求清償發生困難者。三、主債務人受
    破產宣告者。四、主債務人之財產不足清償其債務者。是民法第七百四十六條即
    係民法第七百三十九條之一所載之「另有規定」，而本件屬連帶保證契約已如前
    述，為連帶債務人之被告不得主張先訴抗辯權，即屬民法第七百四十六條第一款
    之拋棄權利，則被告自不得再依民法第七百三十九條之一主張無效。亦即，被告
    抗辯保證契約約定被告拋棄先訴抗辯權致契約全部無效一節，顯係悖於法律所陳
    而無足採。
五、從而，原告依連帶保證契約請求被告給付如主文第一項所示之金額、利息、違約
    金為有理由，應予准許。
六、兩造陳明願供擔保請為宣告假執行或免為假執行，經核均與規定相符，爰分別酌
    定相當之擔保金額予以宣告。
七、本件原告之訴為有理由，依民事訴訟法第七十八條、第三百九十條第二項、第三
    百九十二條，判決如主文。
中      華      民      國    九十      年      八      月    三十一    日
                                            民事第四庭法      官  洪于智
右為正本係照原本作成
如對本判決上訴，須於判決送達後廿日內向本院提出上訴狀
中      華      民      國    九十      年      八      月    三十一    日
                                                      法院書記官  林佳蘋


司法院資訊處製作；財團法人民間司法改革基金會備份。
